【裁判字號】    91,再,5
【裁判日期】    920409
【裁判案由】    履行分割協議
【裁判全文】
臺灣高雄地方法院民事判決                              九十一年度再字第五號
    再審原告    庚○○
    訴訟代理人  張標全律師
    再審被告    丙○○
                丁○○
                甲○○
                戊○○
                乙○○
    訴訟代理人  黃錫耀律師
                周中臣律師
右當事人間請求履行分割協議事件，再審原告對於民國八十九年十月三十一日本院八
十九年度訴字第一二○二號確定判決提起再審之訴，本院判決如左：
    主    文
再審原告之訴駁回。
再審訴訟費用由再審原告負擔。
    事  實  與  理  由
一、再審原告主張：兩造原係高雄市○○區○○段第五四○、五四○之二、五四○之
    三、五四一、五四一之一號土地（下稱系爭土地）之共有人，伊之應有部分比例
    為四百分之一七八，於民國八十八年十月間兩造雖曾就系爭土地訂立分割協議書
    ，惟伊於辦理分割事宜時，始知悉所分得附圖Ｂ部分為住宅區，再審被告分得Ａ
    部分為商業區，伊因認受詐欺，而向彼等表示欲撤銷該協議分割之意思表示，並
    自代書處取回文件不願進行分割。嗣後伊發現再審被告竟於Ａ部分土地興建大樓
    而心覺有異，乃於九十一年九月二十七日向地政機關調閱系爭土地登記資料，才
    發現再審被告曾向鈞院提起履行分割協議之訴，請求伊應按上開分割方案辦理分
    割登記，並於訴訟程序中，明知伊居住於高雄市○○區○○路五八六號之事實，
    竟指為所在不明，而聲請鈞院准予公示送達後一造辯論，並取得勝訴判決確定。
    伊因於調閱登記資料後方知此事由，爰於三十日之不變期間內，依民事訴訟法第
    四百九十六條第一項第六款規定提起本訴，並聲明求為判決：(一)鈞院八十九年度
    訴字第一二○二號確定判決廢棄。(二)再審被告在前審之訴駁回。(三)再審及前審訴
    訟費用均由再審被告負擔。
二、再審被告則以：再審原告既主張其向來即居住於高雄市○○區○○路五八六號，
    且自承知悉伊等在系爭土地上建築房屋之事，而伊等自九十年九月間起即在該處
    施工，且時間長達一年，再審原告豈有不知已判決分割乙事，其主張於九十一年
    九月二十七日始知悉，並不足採。又伊等於起訴前，曾依協議書上所載之地址：
    「高雄市○○區○○里○○路三五號」，及「高雄市○○區○○路五八六號」對
    再審原告發存證信函，惟均遭以遷移不明為由退回。故於訴訟時，因不知再審原
    告之住居所，而暫以協議書上所載之地址為送達，又因無法送達後，再依戶籍地
    即南投縣竹山鎮○○路四三號為送達，因仍無法送達始聲請公示送達，並無明知
    他造之住居所，而指為所在不明之情事。況本件分割協議書為再審原告所親簽，
    伊等亦無詐欺情事，再審原告自仍負有依協議內容履行之義務等語資為抗辯，並
    聲明求為判決：駁回原告之訴。
三、兩造所不爭執之事項：
（一）兩造原係系爭土地之共有人，於八十八年十月間曾於再審原告居住之高雄市○
      ○區○○路五八六號，訂立分割協議書，由再審原告取得附圖Ｂ部分土地，再
      審被告共同取得Ａ部分土地。
（二）再審被告於八十九年一月三十一日向本院提起履行分割協議之訴（本院八十九
      年度訴字第一二○二號），請求再審原告應按上開分割方案協同辦理分割登記
      ，於該訴訟程序中，法院對再審原告協議書上所載之地址：「高雄市○○區○
      ○里○○路三五號」及起訴時之戶籍地址「南投縣竹山鎮○○路四三號」為送
      達，均以遷移不明而遭退件，故由再審被告聲請公示送達後，准由為一造辯論
      判決，並判決再審被告勝訴確定。
（三）再審原告於取得前揭確定判決後，即持向地政機關辦理系爭土地分割登記，並
      於九十年九月於分得之附圖Ａ部分土地上開始興建房屋，於九十一年九月完工
      ，而再審原告亦知悉再審被告於該土地上興建大樓乙事（自施工至建成）。
四、至再審原告主張其於九十一年九月二十七日向地政機關調閱登記文件後，方知悉
    系爭土地經判決分割，及該判決有本件再審事由等節，則均為再審被告所否認，
    並以前揭情詞置辯，則本案之爭點即為：(一)再審原告提起本件再審訴訟，是否有
    遵守法定之不變期間？(二)再審被告是否有明知再審原告之住居所，指為所在不明
    而涉訟之再審事由？(三)再審被告於前審中請求再審原告履行分割協議，是否應予
    准許？
五、再審原告提起本件再審訴訟，是否有遵守法定之不變期間？
（一）按「再審之訴，應於三十日之不變期間內提起。前項期間，自判決確定時起算
      。但再審之理由知悉在後者，自知悉時起算。」民事訴訟法第五百條第一項、
      第二項定有明文。經查：本件再審原告主張再審被告於前審訴訟中，明知其住
      所，卻向本院指為所在不明，聲請對其公示送達，有民事訴訟法第四百九十六
      條第一項第六款之再審理由，而前審判決雖於八十九年十二月五日確定，然其
      係於九十一年九月二十七日向地政機關調閱系爭土地之登記資料時，方知悉前
      揭再審事由等情，業據提出其向三民地政事務所調閱系爭土地辦理分割登記時
      之土地登記申請書、本院八十九年度訴字第一二○二號判決、確定證明書為證
      ，依上開證物所載，再審原告係於九十一年九月二十七日由地政機關影印交付
      ，而再審原告須於查閱分割登記文件後，始能知悉再審被告曾提起前開訴訟，
      並知悉係以上開南投之地址為送達及一造辯論判決之情事，進而知悉有上開條
      文規定之再審事由，故再審原告主張其於該日方知悉，即可採信。
（二）至再審被告雖抗辯再審原告自九十年九月起即知悉伊等於附圖Ａ部分之土地上
      興建大樓，應可認亦已知悉系爭土地業經分割等語，惟再審原告係以再審被告
      有明知其住居所而指為所在不明為再審理由，此項於訴訟中之送達事項，如非
      調取判決並依判決所載為判斷，實無從知悉，亦即所謂之「知悉」，係指對「
      再審理由」之知悉，並非以對「前訴訟判決結果」之知悉。本件縱如再審被告
      所稱，再審原告早應於九十年九月間即知悉系爭土地業經判決分割，惟再審原
      告於尚未向地政機關調閱判決分割之文件以前，並無從知悉再審被告是否有明
      知其住居所，而指為所在不明之再審事由，是再審被告前開抗辯，並不足採。
（三）依上所述，本件再審原告應係於九十一年九月二十七日向地政機關調取分割登
      記之文件時，始知悉有其主張之再審事由，則其於九十一年十月二十五日提起
      本件訴訟，即已遵守法定之三十日不變期間，應屬合法。
六、再審被告是否有明知再審原告之住居所，指為所在不明而與之涉訟之再審事由？
（一）再審原告係主張再審被告明知其向來即居住於高雄市○○區○○路五八六號，
      且系爭協議書亦係於該址訂立，竟於前審訴訟中，指為所在不明等情，並請求
      訊問證人黃昭雄、陳永發、郭明暲、己○○。
（二）經查：再審被告為請求再審原告履行前揭分割協議，曾於八十九年一月四日、
      一月十日分別按該協議書上再審原告所載之地址：「高雄市○○區○○里○○
      路三五號」，及「高雄市○○區○○路五八六號」寄送存證信函，惟均遭以遷
      移不明為由退回，此有存證信函暨退回信封在卷可稽，則其主觀上認再審原告
      已不居住於上開處所，應與經驗法則無違。又其提起履行分割協議之訴訟時，
      係記載協議書上所載之建德路地址，因訴訟文件無法送達，經申請戶籍謄本後
      ，方知其住所已變更為南投縣竹山鎮○○路四三號，然依該址送達，亦以行方
      不明而遭退回，故而為公示送達等情，亦據本院依職權調取本院八十九年度訴
      字第一二○二號卷核閱屬實。此外，再審原告復自承其於八十八年八月以前確
      實曾設籍於前揭建德路之地址，之後遷籍至南投之地址，八十九年八月以後又
      遷籍回建德路址，上開三址確均曾為其住所或居所（見九十一年十二月十九日
      筆錄），而一般人設籍於某處，應有於該處為久住之意思而為其住所或居所，
      是再審被告對於再審原告之送達處所，確已依正當之法律程序善盡調查陳報之
      義務，陳報之地址亦均有合理之確信，故難謂其有明知再審原告之住居所，卻
      指為所在不明之情事。
（三）至於再審原告主張再審被告即住於建工路五八六號附近，且系爭協議書亦係在
      該建工路地址訂立，豈有不知悉其住所之理，並以證人黃昭雄等之證詞為據。
      然查：再審被告雖承認其確實有居住於建工路五八六號附近，亦承認系爭協議
      書係於該址訂立，惟此僅能推論再審被告於八十八年十月訂約當時，知悉再審
      原告曾居住於該處，至於再審原告實際是否係以該處為住居所，或事後有無搬
      遷他處，則無法據以得知，況再審被告曾對該址為存證信函之寄送，均經以遷
      移不明退件，更難以該事由強謂再審被告知悉再審原告之住居所。另證人黃昭
      雄、陳永發、郭明暲等人之證言雖謂：彼等為再審原告之友人，因常到再審原
      告建工路之處所作客、或搭載其前往機場，或因曾於該址前方販賣檳榔，故知
      悉再審原告自始即居住於該處等語；證人郭明暲另雖謂：因為再審原告每天都
      會出來幫伊包檳榔，所以再審被告應該知道再審原告有在該處居住等語，惟依
      證人等之證詞，僅可證明「證人等知悉再審原告自始均居住於該建工路處」乙
      情，仍無法據以推知「再審被告明知再審原告自始均居住於該處」乙節，而證
      人郭明暲之證詞亦屬其個人臆測之詞，並非其所見所聞，均難證明再審被告有
      系爭再審事由之情事。此外，再審原告復不能就系爭再審事由舉證以實其說，
      則其主張再審被告明知其住居所，而聲請法院為公示送達，並不足採。
七、綜上所述，本件再審原告雖於法定不變期間內提起本件再審之訴，然並無法舉證
    證明本院八十九年度訴字第一二○二號有民事訴訟法第四百九十六條第一項第六
    款所規定之再審事由，則其提起本件再審之訴，即無理由，應予駁回。
八、本件事證已臻明確，兩造其餘攻擊防禦方法（如該分割協議是否已合法撤銷等）
    ，核與判決結果不生影響，爰不一一論述，併此敘明。
九、據上論結，本件再審原告之訴為無理由，依民事訴訟法第五百零五條、第七十八
    條，判決如主文。
中      華      民      國    九十二    年      四      月      九      日
                              臺灣高雄地方法院民事第一庭
~B審判長法      官  林紀元
~B      法      官  甯  馨
~B      法      官  蔡川富
右為正本係照原本作成。
如不服本判決，應於送達後廿日內，向本院提出上訴狀並表明上訴理由，如於本
判決宣示後送達前提起上訴者，應於判決送達後十日內補提上訴理由書（須附繕本）。
中      華      民      國    九十二    年      四      月      九      日
~B      法院書記官  黃俊凱


司法院資訊處製作；財團法人民間司法改革基金會備份。
